臺灣高等法院臺南分院刑事判決
109年度上易字第596號
上  訴  人  臺灣臺南地方檢察署檢察官
被      告  陳昱臻




上列上訴人因被告毒品危害防制條例案件，不服臺灣臺南地方法
院109年度易字第1046號中華民國109年9月21日第一審判決（聲
請簡易判決處刑案號：臺灣臺南地方檢察署109年度毒偵字第156
0號），提起上訴，本院判決如下：
    主  文
上訴駁回。
    理  由
一、聲請簡易判決處刑意旨略以：被告陳昱臻基於施用第二級毒
    品之犯意，於民國109年5月11日下午3時10分為警採尿前回
    溯96小時內某時，在其臺南市○○區○○○街00號0樓之0住處內
    ，以將甲基安非他命置入玻璃球燒烤吸食煙霧之方式，施用
    第二級毒品甲基安非他命1次。嗣陳昱臻於同年月11日下午3
    時10分許，因其為列管之毒品調驗人口，至臺南市政府警察
    局永康分局報到並採尿送驗後，結果呈甲基安非他命陽性反
    應。因認被告所為，係犯係犯毒品危害防制條例第10條第2
    項施用第二級毒品罪嫌。
二、案件起訴之程序違背規定者，應諭知不受理之判決，刑事訴
    訟法第303條第1款定有明文；檢察官未將被告先送勒戒處所
    觀察、勒戒而逕行起訴，其起訴之程序違背規定，自應諭知
    不受理之判決（最高法院88年度台非字第146號判決意旨參
    照）。
三、按87年5月20日毒品條例公布施行後之刑事政策，對於施用
    毒品者，已揚棄純粹的犯罪觀，雖強調「除刑不除罪」之理
    念，認為施用毒品者具有「病患性犯人」之特質，惟囿於當
    時戒治及醫療體系均不完整、專業人員欠缺且戒毒知識尚有
    不足，社會大眾仍視施用毒品者為「犯人」而非「病患」，
    暨相關戒毒及事後之追蹤、輔導配套措施亦不完備，其刑事
    政策明顯將施用毒品者偏向「犯人」身分處理，導致監獄人
    滿為患，且施用毒品人口不減反增。為此，戒毒政策不得不
    改弦易轍，開始正視施用毒品者實屬「病患」之特質。先於
    97年新增毒品條例第24條附命完成戒癮治療緩起訴制度，確
    立「附命完成戒癮治療緩起訴處分」及「觀察、勒戒或強制
    戒治」雙軌治療模式。本次109年1月15日修正公布、同年7 
    月15日施行之毒品條例第20條第3項及第23條第2項，雖僅將
    原條文之再犯期間由「5年」改為「3年」，惟鑑於將施用毒
    品者監禁於監獄內，僅能短期間防止其接觸毒品，因慣用毒
    品產生之「心癮」根本無法根除，並慮及毒品條例施行多年
    累積之戒毒經驗及實效，暨逐步擴充之醫療、戒癮機構、專
    業人力、社區支援系統等資源，尤以本次毒品條例第24條修
    正，擴大檢察官對施用毒品者附條件緩起訴處分之範圍，使
    其能視個案具體情形給予適當多元社區處遇。本次修正後對
    於施用毒品者之思維，自應與時俱進，擺脫以往側重於「犯
    人」身分之處罰，著重其為「病患」之特質，並以「治療」
    疾病為出發點，重新評價前揭所謂「3年後再犯」之意義。
    因毒品戒除不易，須經長期且持續之治療，施用毒品者既被
    視為「病患性犯人」，最佳處遇方式即為治療。對於施用毒
    品者之治療方式，有機構外之處遇（如自行赴醫院戒癮、附
    命完成戒癮治療緩起訴處分等），或機構內之觀察、勒戒或
    強制戒治；至對施用毒品者科以刑罰，無非在運用刑罰之一
    般預防功能以嚇阻毒品之施用。監獄為執行場所而非戒癮專
    責機構，針對施用毒品者及其再犯之特性，法務部於106年1
    2月5日頒訂之「科學實證之毒品犯處遇模式計畫」，目的即
    是積極引進地區醫療體系之協助，提供毒癮戒治，落實社區
    追蹤輔導及治療之銜接，俾修復創傷、預防再犯。惟刑罰因
    涉及人身自由之基本權，故於施用毒品初犯時皆以傳統之機
    構外或機構內處遇方式治療，如再施用毒品時，始科以刑事
    責任。而當刑罰處遇仍不能有效幫助施用毒品者改善惡習時
    ，即表示無法以此方式發揮治療效果，若繼續施以刑罰只具
    懲罰功能，不僅無法戒除毒癮，更漸趨與社區隔離，有礙其
    復歸社會。基於憲法應保障人民之生存權，及根據每個國民
    生存照顧需要提供基本給付之理念，為協助施用毒品者戒除
    毒癮復歸社會，對於經監獄監禁處遇後仍再犯之施用毒品者
    ，更應恢復以機構內、外之治療協助其戒除毒癮。此即本次
    修正毒品條例第20條第3項關於施用毒品者所謂「3年後再犯
    」係何所指之立法真諦。除檢察官優先適用第24條命附條件
    緩起訴處分處遇（不論幾犯，亦無年限）外，對於施用毒品
    初犯者，應適用第20條第1項、第2項為機構內之觀察、勒戒
    或強制戒治；若於上開機構內處遇執行完畢釋放後，於「3
    年內再犯」者，依第23條第2項規定，應依法追訴；倘於「3
    年後再犯」自應再回歸到傳統醫療體系機構內重為觀察、勒
    戒或強制戒治之治療。則對於毒品條例第20條第3項及第23
    條第2項所謂「3年後（內）再犯」，自應跳脫以往窠臼，以
    「3年」為期，建立「定期治療」之模式。其規定中所謂「3
    年後再犯」，只要本次再犯（不論修正施行前、後）距最近
    一次觀察、勒戒或強制戒治執行完畢釋放已逾3年者，即該
    當之，不因其間有無犯施用毒品之罪經起訴、判刑或執行而
    受影響。此項結論，亦經最高法院大法庭著有109年度台上
    大字第3826號裁定可資參照，業已改變最高法院95年度第7
    次及97年度第5次刑事庭會議為統一法律見解所採之決議意
    旨。　
四、經查，被告有公訴意旨所指之施用第二級毒品犯行，固據其
    於警詢、偵查時坦承在卷(見警卷第7至9頁；偵卷第17至18
    頁)，並有應受尿液採驗人尿液檢體採集送驗紀錄、台灣檢
    驗科技股份有限公司濫用藥物檢驗報告(見警卷第13至15頁)
    在卷可稽，堪以認定。被告雖有於上開時、地施用毒品犯行
    ，然其前因施用毒品案件，經原審法院以105年度毒聲字第5
    77號裁定送觀察、勒戒後，被告提起抗告，經本院以105年
    度毒抗字第362號裁定駁回抗告而確定，並於106年4月21日
    因無繼續施用毒品傾向執行完畢，經臺灣臺南地方檢察署檢
    察官以105年度毒偵字第2052號為不起訴處分確定。被告於
    前開觀察、勒戒執行完畢後，復於106年至107年間多次因施
    用毒品案件，經原審法院判處罪刑確定在案，有臺灣高等法
    院被告前案紀錄表在卷可憑。是被告雖再有本件施用第二級
    毒品甲基安非他命之犯行，但距其最近1次之106年度毒聲字
    第577號裁定施以觀察、勒戒執行完畢釋放已逾3年，核屬毒
    品條例第20條第3項所規定之「3年後再犯」，不因被告於其
    間曾先後多次因犯施用毒品罪，經起訴、判刑或執行而受影
    響。本件經檢察官聲請簡易判決處刑(等同提起公訴)並於10
    9年9月4日繫屬於原審法院，此有蓋用原審法院收狀章之臺
    灣臺南地方檢察署109年9月4日南檢文法109毒偵1560字第10
    99056867號函附卷可稽（見原審109年度簡第2834號卷第7頁
    ），故本件既係於109年7月15日毒品條例修正施行後始繫屬
    於原審法院，檢察官起訴之時修正之毒品危害防制條例部分
    條文已生效施行，依上開說明，檢察官即應依修正後之規定
    處理，卻逕提起公訴，核屬起訴違背法定程式，應依刑事訴
    訟法第303條第1款規定，判決公訴不受理。
五、駁回上訴之理由：
㈠、原審判決同上開意旨，以檢察官起訴程序違背規定，不經言
    詞辯論，逕為不受理判決，核無不合，應予維持。
㈡、檢察官上訴意旨略以：按行為後法律有變更者，適用行為時
    之法律，但行為後之法律有利於行為人者，適用最有利於行
    為人之法律，刑法第2條第1項定有明文。被告行為後，毒品
    危害防制條例第20條第3項業於109年1月15日經總統公布修
    正施行，並自同年7月15日起生效。修正前之毒品危害防制
    條例第20條第3項原規定：「依前項規定為觀察、勒戒或強
    制戒治執行完畢釋放後，5年後再犯第10條之罪者，適用前2
    項之規定。」修正後之條文則為：「依前項規定為觀察、勒
    戒或強制戒治執行完畢釋放後，3年後再犯第10條之罪者，
    適用前2項之規定。」參照毒品危害防制條例第20條第3項之
    修正立法理由：「本條例認施用毒品者具『病患性犯人』之特
    質，並參諸世界各國之醫療經驗及醫學界之共識，咸認施用
    毒品成癮者，其心癮甚難戒除，如觀察、勒戒或強制戒治執
    行完畢釋放後，3年後始再有施用第一級、第二級毒品之行
    為者，足見其有戒除毒癮之可能，宜再採以觀察、勒戒方式
    戒除其身癮及以強制戒治方式戒除其心癮之措施，為能放寬
    觀察、勒戒或強制戒治制度之適用時機，以協助施用者戒除
    毒癮，爰修正第3項，並刪除末句中『本條』二字。」經比較
    修正前後之法律，新法係於觀察、勒戒或強制戒治執行完畢
    釋放後，3年後再犯施用毒品犯行，即應再行聲請觀察、勒
    戒或強制戒治，是經新舊法比較之結果，應以被告行為後之
    法律即修正後之毒品危害防制條例第20條第3項對被告較為
    有利。本件被告施用毒品犯行，係初犯經觀察勒戒執行完畢
    釋放後，為3年後所犯，又本件尚未確定，是否該當新修正
    毒品危害防制條例第20條第3項「3年後再犯」之規定，而應
    依新修正毒品危害防制條例第20條第3項之規定聲請觀察、
    勒戒，在實務上容有爭議，是本件涉該條法律解釋之爭議，
    且具法律上重要性，爰提起上訴，以釐清本條法律解釋之疑
    義等語。依上開說明，修正後現行毒品危害防制條例第20條
    第3項所稱之「3年後再犯」，僅以本次再犯，距最近1次觀
    察、勒戒或強制戒治執行完畢釋放後，已逾3年即足，不因
    其間是否另犯第10條之罪經起訴、判刑或執行而受影響，業
    經最高法院大法庭著有上開109年度台上大字第3826號裁定
    意旨可資參照，檢察官上訴意旨雖謂上開法條解釋存有爭議
    ，然此類施用毒品案件之處理方式，既經最高法院大法庭予
    以變更，顯已形成法院確信之見解，原審法院依循此見解而
    為裁判並無違誤，檢察官上訴核無理由，應予駁回，並不經
    言詞辯論為之。
六、依刑事訴訟法第368條、第372條，判決如主文。
本案經檢察官許嘉龍提起公訴及提起上訴。
中　　華　　民　　國　　109 　年　　12　　月　　31　　日
                  刑事第六庭    審判長法　官  張瑛宗
                                      法　官  林逸梅
                                      法　官  李秋瑩
以上正本證明與原本無異。
不得上訴。
　　　　　　　　　　　　　　　　　　　書記官  羅珮寧　　
中　　華　　民　　國　　109 　年　　12　　月　　31　　日